臺灣高等法院民事裁定
111年度訴聲字第3號
聲  請  人  覃緯科  

            侯州燕  

            林秀珠  
共      同
訴訟代理人  黃心賢律師
上列聲請人因與相對人呂宗錡間塗銷不動產所有權移轉登記再審
事件（本院111年度重再字第51號），聲請許可為訴訟繫屬事實
之登記，本院裁定如下：
    主  文
聲請駁回。
    理  由
一、聲請意旨略以：相對人呂宗錡前主張聲請人侯州燕於民國105年3月14日向其借貸新臺幣（下同）1200萬元（下稱系爭借款），並簽立借款契約書（下稱系爭借款契約），迄未清償，竟於107年5月16日將侯州燕所有如附表所示房地（建物門牌號碼：臺北市○○區○○○路0段000號12樓之6，下稱系爭房地）通謀虛偽贈與聲請人即其配偶覃緯科（下稱系爭贈與契約），同年5月28日辦妥所有權移轉登記（下稱系爭所有權登記），覃緯科復於同年9月21日與林秀珠通謀虛偽於系爭房地設定最高限額2400萬元抵押權並登記（下稱系爭抵押權登記），先位請求確認系爭贈與契約債權關係、所有權及抵押權登記物權關係均不存在，暨命林秀珠、覃緯科依序塗銷系爭抵押權、所有權登記。如認系爭贈與契約並非通謀，侯州燕無償將系爭房地贈與覃緯科，損害其債權，備位依民法第244條第1項、第4項規定請求撤銷系爭贈與契約債權行為及所有權登記物權行為，並代位侯州燕請求塗銷系爭所有權、抵押權登記等語，經本院109年度重上字第700號判決（下稱原確定判決）撤銷系爭贈與契約債權行為及所有權登記物權行為，並命林秀珠、覃緯科依序塗銷系爭抵押權、所有權登記。伊等不服提起上訴，經最高法院於110年11月10日以110年度台上字第2987號裁定駁回上訴確定後，於法定期間內，以原確定判決有民事訴訟法第496條第1項第13款之再審事由，提起再審之訴，現由本院110年度重再字第51號審理中，爰依民事訴訟法第254條第5項規定，聲請許可為訴訟繫屬事實之登記，以向地政機關辦理註記云云。
二、按訴訟標的基於物權關係，且其權利或標的物之取得、設定、喪失或變更，依法應登記者，於事實審言詞辯論終結前，原告得聲請受訴法院以裁定許可為訴訟繫屬事實之登記。為民事訴訟法第254條第5項所明定，且於第二審程序及再審程序亦有準用，同法第463條、第505條定有明文。又前開第254條第5項規定於106年6月14日修正之立法理由為：藉由將訴訟繫屬事實予以登記之公示方法，使第三人知悉訟爭情事，俾阻却其因信賴登記而善意取得，及避免確定判決效力所及之第三人受不測之損害。其所定得聲請發給已起訴證明之當事人，係指原告；其訴訟標的宜限於基於物權關係者，以免過度影響被告及第三人之權益。又辦理訴訟繫屬事實登記之標的，除為訴訟標的之權利外，或有需就其請求標的物為登記之情形。而是否許可為登記，對兩造權益有相當影響，法院應為較縝密之審查，以裁定為准駁；其審查範圍及於事實認定，並得酌定擔保，自僅得於事實審言詞辯論終結前為聲請。準此，原告於起訴後，得依民事訴訟法第254條第5項規定，聲請受訴法院以裁定許可為訴訟繫屬事實之登記，並不包括最後事實審言詞辯論終結，經判決確定後，原告（即債權人）或被告（即債務人）對之提起再審之訴之情形在內。查前述兩造間就附表所示土地所有權之爭議，既經判決確定在案等情，有前揭案號判決書附卷可稽，聲請人為該確定判決之被告即債務人，雖其就該原確定判決向本院提起再審之訴（即本院110年度重再字第51號），參照前開說明，仍不得再依民事訴訟法第254條第5項規定聲請許可為訴訟繫屬事實之登記。況按再審之訴其得提起再審之訴之原因，於民事訴訟法第496條第1項列舉者，計有13款，而各該款所定之再審原因，在法律上均為分別獨立之形成權，此項形成權即為再審之訴訟標的（最高法院77年度台上字第4號判決意旨參照）。準此，聲請人所提再審之訴之訴訟標的為民事訴訟法第496條第1項第13款再審事由，非基於物權關係，亦與民事訴訟法第254條第5項規定之要件不符。從而，聲請人之聲請於法無據，應予駁回。
三、本件聲請為無理由，爰裁定如主文。
中　　華　　民　　國　　111 　年　　3 　　月　　31　　日
                  民事第十三庭  
                      審判長法  官  邱景芬
                            法  官  柯雅惠
                            法  官  邱蓮華
【附表】
編號 不動產地號或建號 權利範圍 1 臺北市○○區○○段○○段000地號 63/10000 2 臺北市○○區○○段○○段00000地號 63/10000 3 臺北市○○區○○段○○段0000○號 1/1 4 臺北市○○區○○段○○段0000○號 1/177 
正本係照原本作成。
如不服本裁定，應於收受送達後10日內向本院提出抗告狀，並應
繳納抗告費新臺幣１千元。
中　　華　　民　　國　　111 　年　　3 　　月　　31　　日
　　　　　　　　　　　　  　書記官  蘇意絜